【裁判字號】    89,訴,814
【裁判日期】    900209
【裁判案由】    交付房屋
【裁判全文】
臺灣板橋地方法院民事判決  八十九年度訴字第八一四號
    原      告  乙○○
    訴訟代理人  簡長順律師
    被      告  甲○○      住.
右當事人間請求交付房屋事件，本院判決如左：
    主      文
被告應將坐落臺北縣鶯歌鎮○○路九十四巷十三號第四層房屋（即如附圖所示斜線部
分面積合計一百六十五平方公尺（即如附圖（Ａ）和（Ｂ）所示部分），即分別使用
坐落臺北縣鶯歌鎮○○段崁腳小段第三九七之六地號土地一百六十平方公尺（即如附
圖（Ａ）所示部分），使用坐落臺北縣鶯歌鎮○○段崁腳小段第三九四地號土地五平
方公尺（即如附圖（Ｂ）所示部分）交付原告。
訴訟費用由被告負擔。
本判決於原告以新台幣陸拾萬元供擔保後，得假執行。
    事      實
甲、原告方面：
  一、聲明：求為判決如主文第一項所示，並陳明願供擔保請准宣告假執行。
  二、陳述：
  （一）緣被告前向原告借款新台幣（下同）一百三十七萬元，因屆期無法清償，經
        兩造於民國八十八年二月二十八日簽訂協議書，兩造協議就其中五十八萬元
        借款債務部分，約定於一年內攤還完畢，被告並應按月支付此部分債務之利
        息二萬八千元，如被告未能如期於一年內攤還五十八萬元之本金，或逾三個
        月未繳利息，則以被告違約論，如被告違約，其同意以被告應將坐落臺北縣
        鶯歌鎮○○路九十四巷十三號第四層房屋（下稱系爭房屋，面積如附圖（Ａ
        ）和（Ｂ）所示）房屋抵扣並交付與原告。
  （二）被告於八十八年二月二十八日訂立契約後，迄今非但未攤還本金分文，亦從
        未支付任何一期利息，是依上開協議書所載被告已違約，自應將系爭房屋交
        付原告，惟被告仍置之不理。查上開協議之條件既已成就，則被告自負有交
        付系爭房屋之義務，然因系爭房屋並未辦理建物所有權第一次登記，是無法
        請求辦理所有權移轉登記，是原告依協議書之約定提起本件訴訟。
  三、證據：提出協議書影本一件為證，並聲請地政機關至現場進行測量。
乙、被告方面：
  一、聲明：求為判決駁回原告之訴。
  二、陳述：
  （一）其確實積欠原告一百三十七萬元，迄今未清償，因其目前經濟狀況不佳，請
        求緩期清償。
  （二）其確曾與原告簽訂協議書，其既欠錢，本應依協議書之約定為之，惟兩造既
        約定以一百八十萬元為抵扣標準，則原告如請求將系爭房屋交付，則因被告
        並未借款達一百八十萬元，超過被告所負債務部分，原告應自再行給付不足
        之金額與其始可，否則其豈非吃虧？又系爭房屋係由其出資所興建，惟土地
        部分並無所有權。
    理      由
一、本件原告起訴主張：緣被告前向原告借款一百三十七萬元，因屆期無法清償，經
    兩造於八十八年二月二十八日簽訂協議書，兩造協議就其中五十八萬元借款債務
    部分，約定於一年內攤還完畢，被告並應按月支付此部分債務之利息二萬八千元
    ，如被告未能於如期於一年內攤還五十八萬元之本金，或逾三個月未繳利息，則
    以被告違約論，如被告違約，其同意以被告應將系爭房屋抵扣並交付與原告，詎
    被告迄今從未清償本金及利息，業已違約，自應依上開協議書之約定，將系爭房
    屋交付原告，為此提起本件訴訟。被告則以：其確積欠原告借款未還，目前無力
    清償，並曾與原告簽訂協議書，其既欠錢，本應依協議書之約定為之，惟兩造既
    約定以一百八十萬元為抵扣標準，因被告未有如此之多，則超過被告所負債務部
    分，原告應自再給付與其始可云云為辯，請求駁回原告之訴。
二、按當事人主張有利於己之事實者，就其事實有舉證之責任。現行民事訴訟法第二
    百七十七條第一項定有明文。次按因契約互負債務者，於他方當事人未為對待給
    付前，得拒絕自己之給付。但自己有先為給付之義務者，不在此限。民法第二百
    六十四條第一項亦規定甚明。原告主張之情事，業據其提出協議書一件為證，被
    告不否認上開協議書之真正，並自認積欠原告一百三十七萬借款及系爭房屋為其
    出資興建之事實，惟以：其目前無力清償，請求緩期清償，又其既欠錢，本應依
    協議書之約定為之，惟兩造既約定以一百八十萬元為抵扣標準，因被告未有如此
    之多，則超過被告所負債務部分，原告應自再給付與其始可云云為辯，即被告為
    原告在給付超越被告借款債務金額之價金後，被告始負交付系爭房屋義務之「同
    時履行抗辯」，惟為原告所否認，並執兩造簽訂之協議書性質係附停止條件，條
    件既已成就，即發生效力續為主張，是本件兩造間協議書是否符合民法第二百六
    十四條「同時履行抗辯」之規定，為本件之爭執所在。
三、經查，兩造對被告於簽訂協議書前，已積欠原告借款一百三十七萬元之事實均未
    為爭執，而本件協議書，僅就上開一百三十七萬元債務中之五十八萬元之利息給
    付及償還方式進行協議，其中第四條第一項約定係約定：「四、違約處罰：（一
    ）乙方（即被告）若未能依約如期繳交本金及未能於三個月內繳清應付之利息，
    乙方同意以坐落臺北縣鶯歌鎮九十四巷十三號四樓房屋全部抵扣欠甲方（即原告
    ）之債務，絕無異議。」此條約定雖未有任何關於條件之記載，惟探求當事人之
    真意，兩造既僅就彼此債權債務中之一部分（即五十八萬元），若被告一年內無
    法攤還五十八萬元之債務本金，或逾三個月未繳納利息，原告即得請求交付系爭
    房屋，而非就被告全部債務之清償方式達成協議；且依上開協議書第四條第一項
    之約定，被告同意以系爭房屋交付抵扣，「絕無異議」，是依此約定，只要被告
    未依協議書之約定償還五十八萬元債務部分之本金及利息，原告之交付請求權即
    因此而生，至於兩造雖於第四條第二項約定：「（二）前述房屋，甲乙雙方同意
    以新台幣壹百捌拾萬元做為抵扣標準。」，惟被告固得主張此項抵扣標準，請求
    原告給付不足一百八十萬元之金額，惟兩造並未就債權債務額約定於何時結算，
    是此項權利應發生在原告行使系爭房屋交付請求權，並占有系爭房屋之占有之後
    ，而發生之「事後找補」之問題，否則以兩造尚有其餘債權債務（七十九萬元）
    ，且各筆債權債務均有約定利息或法定利息之發生，若非以系爭房屋交付原告之
    日作為結算債權債務金額之基準日，則以利息生生不息，自無法使債權債務額固
    定而達成抵扣之可能，是被告為「同時履行抗辯」，尚乏依據。原告之主張，自
    屬有理。又系爭房屋經本院會同兩造及臺北縣樹林地政事務所（下稱樹林地政所
    ）至現場勘驗、測量，並經函詢樹林地政所，經樹林地政所函覆：「．．．鶯歌
    鎮○○段崁腳小段三九四、三九七之六號土地上未辦理建物第一次保存登記之第
    四層建物（即系爭建物）面積一案，經查與第一層其面積相同即如檢還之土地複
    丈成果圖所示（Ａ）加（Ｂ）面積共計一百六十五平方公尺。」此有樹林地政所
    八十九年九月十一日八九北縣樹地二字第一二四一一號函附複丈成果圖（即附圖
    ）及八十九年十月二十七日八九樹地二字第一四七九一號函各一件附卷可查，在
    此指明。
四、從而，原告依兩造協議書之約定，訴請被告交付系爭房屋，經核並無不合，為有
    理由，應予准許。
五、假執行之宣告：
    原告陳明願供擔保請准為假執行之宣告，核無不合，爰酌定相當之擔保金額准許
    之。
六、據上結論，本件原告之訴為有理由，並依民事訴訟法第七十八條、第三百九十條
    第二項，判決如主文。
中      華      民      國    九十      年      二      月      九      日
                                  臺灣板橋地方法院民事第二庭
~B法      官  鍾啟煌
右為正本係照原本作成。
如對本判決上訴，須於判決送達後二十日內向本院提出上訴狀（須按他造人數提出繕
本）。
中      華      民      國    九十      年      二      月      九      日
~B法院書記官  王慈嬰


司法院資訊處製作；財團法人民間司法改革基金會備份。
